【裁判字號】    89,上易,2018
【裁判日期】    900221
【裁判案由】    詐欺
【裁判全文】
臺灣高等法院高雄分院刑事判決                  八十九年度上易字第二一八號
      上  訴  人  台灣高雄地方法院檢察署檢察官
      被      告  丙○○○
      被      告  乙○○
右上訴人因被告等詐欺案件，不服臺灣高雄地方法院八十八年度易字第五三號中
華民國八十九年十月二十四日第一審判決（起訴案號：臺灣高雄地方法院檢察署八十
七年度偵字第二八０三八號），提起上訴，本院判決如左：
      主      文
上訴駁回。
      理      由
一、甲訴意旨略以：被告丙○○○係晉昌西藥房之負責人，與被告乙○○為母女關係
    ，自民國八十六年間起開始與告訴人裕利股份有限甲司（下稱裕利甲司）有小額
    藥品之交易，付款均正常以取得裕利甲司之信任，其二人明知從八十七年六月初
    起，已陷於支付困難，經得知裕利甲司正舉辦藥品促銷特賣之機會，竟共同基於
    為自己不法所有之概括犯意，自八十七年六月三日起至八十七年十月二十六日止
    ，連續以晉昌西藥房、天南藥局、謝藥局之名義向裕利甲司大量進貨，共計新台
    幣（下同）一百七十四萬七千六百三十五元，致裕利甲司因而陷於錯誤，不疑有
    他，依其所訂送貨至其藥局，其乃交付由乙○○簽發，泛亞商業銀行為付款人、
    帳號為０一五二一八、發票日八十七年十月二十五日、八十七年十一月三十日、
    八十七年十一月三十日、票面金額分別為十六萬七千一百三十元、十九萬四千八
    百元、十六萬七千百三十元之支票三紙；由王宗保簽發，合作金庫三多支庫為付
    款人、帳號為０三六一三０、發票日八十七年十一月三十日、票面金額二十九萬
    三千八百元之支票一紙；由蔡志弘簽發，彰化商業銀行北台南分行為付款人，帳
    號為三九二七一三號、發票日八十七年十月十七日、八十七年十月三十一日，票
    面金額分別為十二萬二千一百九十二元及十二萬二千一百九十二元之支票二紙，
    來支付部份貨款，而上揭支票六紙，屆期提示，均因存款不足或拒絕往來而遭拒
    絕付款，裕利甲司再經前往晉昌西藥房查詢，卻已結束營業，求償無著，始知受
    騙。因認被告丙○○○及乙○○二人均涉犯刑法第三百三十九條第一項之詐欺取
    財罪嫌云云。
二、按犯罪事實應依證據認定之，無證據不得推定其犯罪事實；又不能證明被告犯罪
    ，應諭知無罪之判決。刑事訴訟法第一百五十四條及第三百零一條分別定有明文
    。次按，告訴人之告訴，係以使被告受刑事訴追為目的，是其陳述是否與事實相
    符，仍應調查其他證據以資審認，最高法院五十二年台上字第一三００號著有判
    例可供查考。再按刑法第三百三十九條第一項詐欺罪之成立，需以行為人基於意
    圖為自己或他人不法之所有，而施用詐術並詐得財物，使足當之，若行為人未有
    不法所有之意圖，自難以詐欺罪相繩之。
三、甲訴人認被告等犯有詐欺犯行，無非以右揭事實，業據告訴人裕利甲司代理人顏
    麗容於偵查時指訴綦詳，並有支票六紙、請款單十三紙及採購明細表一份在卷可
    稽；而被告丙○○○及乙○○於八十六年間全年之進貨金額才五十八萬六千五百
    四十六元，然八十七年六月至十月間，進貨卻高達一百二十四萬三千九百三十九
    元，且進貨後即不付款，顯然被告係有計畫之詐欺行為。被告雖舉出多紙退票證
    明自己被倒帳，然觀所提出之支票發票日為八十七年八月間起，益見被告向告訴
    人大量進貨時已周轉不靈等情為其論罪依據。
四、訊據被告丙○○○、乙○○均坦承有向告訴人裕利甲司購買藥品未付款之事實，
    惟均辯稱：之前除向告訴人買藥品外，亦有向其他廠商購買藥品，平均每月之訂
    貨量均有三十萬至五十萬元之譜，後來才改全部向告訴人購買藥品，況且之前在
    向告訴人購買藥品時，因告訴人對每家西藥房都有所謂之購買藥品金額上限，所
    以告訴人所屬之業務員為求業績，均會將晉昌西藥房所訂購之藥物用其他西藥房
    之名義訂購，所以並非突然大量訂貨，且有比較大的折扣時，我們就會訂購多一
    點，至於後來未能按時付款，係因自八十七年七月十五日起，謝文毓所交付之支
    票陸續跳票，謝文毓又向我們保證並一定會補票，我們誤信為真，但謝文毓後來
    並無能力補票，才無法付款，我們後來有盡力償還積欠告訴人之貨款，並非有意
    詐欺等語。
五、經查：
（一）證人即前江益藥品甲司負責人李江悠到院證稱：自八十六年間起，被告二人即
      有與我有生意上之往來，所以認識，他們（指被告二人）平均每月進貨不定，
      因為我們賣給藥房沒有開發票，如果平均來講，約有一、二十萬之交易，剛開
      始正常，但後來也有欠款。約從八十七年八月開始就有欠款，至今仍有部分款
      項未付，自從欠款未還之後，我們就未與他們往來等語（見原審卷第一四八頁
      、第一四九頁）；另一證人即之前任職於晉昌西藥房之員工黃文福亦於原審到
      院證述：我當時在晉昌西藥房擔任業務兼送貨員，直到結束營業，八十六年間
      晉昌西藥房向裕利、武田等中盤商訂貨，每月進貨約三、五十萬元，也有向江
      益及良結等甲司訂貨等情（見原審卷第五十二頁背面、第五十三頁），於本院
      九十年一月三十一日訊問中結證：「（是否在晉昌西藥房工作過？）當時西藥
      房的名字是「回生」西藥房，我在該藥房工作約有一年期間，是在西藥房結束
      營業後才沒有做的，當時西藥房有和全省的中盤商有來往，有和武田、江益、
      良傑等中盤商進貨，每月每家進貨的金額就超過三十萬元而已，我當時送貨工
      作後，也要點進貨的數量等，而後將點完貨的單據交給老闆，老闆簽發支票後
      也是由我交給中盤商，而且也要向客戶收取貨物款項，所以我知道當時藥房的
      生意情形。」、「（為何於八十七年六月至十月中進貨高達一百二十四萬元多
      元的款項？）日期我不知道，我們西藥房大部分是別的西藥房來訂貨，我們才
      去向中盤商叫貨而後再送給客戶，我們當時生意做到台中、台東等地，他們不
      可能沒有向我們訂貨而自行向中盤商進貨。」、「（為何會向裕利甲司大量訂
      貨？）我不知情，有些時候可能是付款情形比較優厚的情形，就會叫比較多的
      貨。」、「（被告經營之西藥房是否有被謝文毓倒帳？金額多少？）我知道有
      被倒帳情形，但金額多少我不知情。」等語（見本院卷第四十六頁、第四十七
      頁）；而佐以告訴人所提出晉西藥房八十七年一月份起至十月三十一日之訂貨
      明細報表，被告丙○○○及乙○○二人每月平均共向告訴人共約訂購二十二萬
      餘元之藥品，則被告丙○○○及乙○○二人在八十七年六月前，每月平均向廠
      商之訂貨量應可認有三十萬元至四十萬元之數，故被告二人所辯稱並非突然大
      量訂貨，之前每月訂貨數量亦早有三十萬元至五十萬元之等語，應非子虛；且
      證人黃文福雖是被告等僱用之業務員兼送貨員，但仍須負責盤點進貨的數量，
      而後將點完貨的單據交給被告，被告簽發支票後也是由其交給中盤商，而且也
      要負責向客戶收取貨物款項，因此其對被告當時進貨及財務情形知之甚詳，乃
      當然之事，不足為奇。
（二）證人即被告二人所稱遭到其倒帳跳票之人謝文毓亦於原審到院證稱：「自八十
      七年七月底開始，經營不善之故，陸續跳票，至十月底共約跳票三百多萬元。
      」等語（見原審卷第一二八頁背面），於本院八十九年十二月二十日訊問中結
      證：「我與晉昌西藥房交易往來有十幾年了，最初我與乙○○他父親張晉誠交
      易，他父親去世後我就與乙○○交易。每個月交易金額約十幾萬元，我們都與
      他們以特價方式來進貨，是一次以一年度的進貨量，都是以「口」來計算，我
      會倒他們的票是因為我投資失敗，另外還有被別人倒了，所以才會倒他們的，
      我有說可以繼續支付貨款給他們是之前的事，後來我確實無法週轉，我並不知
      道因此會使他們也倒閉了。乙○○他父親過世前就有負債存在，被告等應該沒
      有詐欺的意思。」等語（見本院卷第二十六頁），參以被告二人亦提出由謝文
      毓所開立之支票十五紙附卷，足徵被告二人所辯稱係遭謝文毓倒帳乙節，亦可
      堪認定。
（三）被告二人自八十七年七月十五日起至同年十月三十一日止，曾陸續交付告訴人
      十紙支票，用以支付積欠之貨款，金額共計七十二萬餘元，有支票影本十紙、
      高雄市農會八十九年一月十七日高市農信（前）字第八三號函、泛亞商業銀行
      前鎮分行八十九年一月二十七日（八九）泛前發字第一六四號函及八十九年二
      月二十四日（八九）泛前發字第三一一號函等在卷可稽，復為告訴人代理人李
      錦湄所不否認；告訴人代理人李錦湄復又於原審庭訊時自承除上開支票外，告
      訴人尚曾自花旗銀行領得被告所交付用以支付貨款之支票（見原審卷第九十五
      頁），且被告亦曾以匯款之方式清償一萬元等語（見原審卷第一五○頁），則
      被告二人自八十七年七月十五日起至八十七年十月三十一日止，應有清償告訴
      人七十餘萬元至八十萬元，則被告二人果於八十七年六月初起向告訴人訂貨之
      初即有不法所有之犯意存在，當無可能在同年七月十五日起至十月三十一日止
      ，尚陸續兌現支票及匯款予告訴人清償積欠告訴人之款項達七十餘萬元，是以
      可認被告二人於八十七年六月三日起向告訴人訂貨之初，應並無不法所有之意
      圖；且依被告二人前開所清償之三個月餘之貨款數額，被告二人每月平均向告
      訴人訂貨之金額亦有三十萬元左右，亦證被告二人所辯之前訂貨即有三、五十
      萬元之譜等語，應為真實。
（四）證人即天南藥局之負責人朱恆德於本院九十年一月三日訊問中結證：「我是天
      南藥局的負責人，我有跟裕利甲司買過藥品，每年交易額度約三、四萬元左右
      ，而且也有向其他很多的藥局買過，被告以前經營『回生藥局』，我認識。」
      、「（是否有和晉昌西藥房買過藥品？）我沒有跟晉昌藥局買過，我是向回生
      藥局買藥的，被告何時改名為晉昌藥局，我不知道，雙方交易約有五、六年左
      右。」、「（是否有答應讓晉昌藥局以你天南藥局的名義叫貨？）有一批貨以
      我天南藥局名義買過，而且藥品是送到我藥局，而被告再到我藥局去拿藥品，
      而且被告也有向外務員說貨款要向被告收取，因為當時裕利甲司不願出貨給被
      告藥局，所以被告才來要求我，只有一次以我天南藥局名義訂貨，藥品貨款大
      約有六萬元左右。」、「我知道被告也是被別人倒閉的。」等語（見本院卷第
      三十三頁、第三十四頁），且證人即謝藥局之負責人謝國雄於本院九十年一月
    三十一日訊問中結證：「我和被告丙○○○是三等內姻親關係，我是乙○○的
      姑丈。」、「我是『謝藥局』的負責人，開立約有三十年，我是作零售的生意
      ，而被告是中盤批發的，我有向被告進貨。」、「（當時為何被告會以你名義
      向裕利甲司訂貨？）因為當時裕利甲司有限制每家店的進貨量，所以被告才會
      以別的藥局名義訂貨，裕利甲司的外務員都知情，我曾借藥局名義給被告去轉
      貨，共二次，而且二次都有付款，很正常，裕利甲司的外務員知情的。」、「
      （是否知道被告當時經營的業務狀況？）我當時知道被告經營的非常好，但據
      我所知她們是被人家倒了四、五百萬元的情形才會倒店了，是一下子的時間，
      而且我所知被告二人目前也一無所有了，目前我藥局也沒有經營了。」等語（
      見本院卷第四十八頁、第四十九頁），足見被告等以「天南藥局」、「謝藥局
      」名義向告訴人甲司訂貨，乃是礙於告訴人甲司對於同一藥局進貨之限制，且
      「謝藥局」係被告乙○○之姑丈謝國雄所經營，與謝文毓並無任何關係。
（五）綜上所述，本件被告二人於八十七年六月份起向告訴人訂貨，惟事後未能正常
      付款，應係被告二人遭謝文毓到帳後，誤認謝文毓應有能力償還欠款，且又有
      零售之西藥房向彼等訂貨，被告等為求所經營之西藥房能繼續營運，方再向告
      訴人訂貨，並非在一開始即存有不法所有之犯意存在，何況所訂購之藥品亦有
      一部份轉賣給謝文毓，被告並無賤價出售得款潛逃，後來因謝文毓無法清償款
      項，被告所經營之晉昌西藥房方因週轉不靈而倒閉，因此而無法清償向告訴人
      購貨之貨款。足見被告等並無不法所有之意圖，此外，本院復查無其他積極證
      據足認被告丙○○○及乙○○有甲訴人所指之犯行，被告等與告訴人間應屬債
      務不履行之民事糾紛，依前所述，自難以詐欺罪相繩。揆之上開法條規定及判
      例意旨，本件既不能證明被告丙○○○、乙○○犯罪，依法自應諭知為被告等
      無罪之判決。
六、原審以不能證明被告丙○○○、乙○○犯罪，而為被告等無罪之判決，於法並無
    不合。檢察官上訴意旨，以（一）本件被告二人所開設之晉昌西藥房在八十六年
    間全年之進貨金額只有五十八萬六千五百四十六元，然在八十七年六月至十月間
    進貨卻高達一百二十四萬三千九百三十九元，而所簽發之進貨支票又均退票，且
    所進之藥品又全數不翼而飛，其等稱無詐欺，豈能可信。（二）證人黃文福雖稱
    伊在晉昌西藥房擔任業務員兼送貨員，直到結束營業，八十六年間，向欲利、武
    田等中盤商訂貨，每月進貨約三、五十萬元，也有向江益及良傑等甲司訂貨云云
    。惟查證人既只是業務員兼送貨員，如何能得知藥房之進貨及會計財務之狀況，
    顯然其供詞是經串供所得。（三）被告二人雖只是經營晉昌西藥房，並沒有經營
    天南藥局及謝藥局（見八十八年十二月十日審理筆錄），何以要以上開二藥局之
    名訂貨。而且被告稱天南藥局是朋友開的，謝藥局是親戚開的，卻無法提供該二
    藥局開立者之真實姓名，又豈不矛盾。（四）被告二人一直稱未大量進貨，惟是
    否因為向其他藥商進貨未付款，而遭其他藥商停止出貨，才轉向告訴人大量進貨
    ，才造成告訴人之大量損失。然原審卻未就此查證，顯然未盡調查之能事。（五
    ）原審稱被告二人係因誤信謝文毓有能力償還欠款，才再向告訴人進貨，而非一
    開始即存有不法所有之犯意云云。惟查被告所持有之謝文毓之支票多張，於八十
    七年八月二十五日起提示即陸續退票，其隱藏該支付不能之事實向告訴人大量進
    貨，難謂無詐欺之故意。（六）再者謝藥局與謝文毓是否有同一性，原審亦未查
    證。如確有同一亦可證明被告二人是否與謝文毓有共同詐欺告訴人之犯意連絡。
    綜上所述，原審貿然採信被告二人之說詞，認定被告二人無罪，其判決繆誤，至
    為明顯等為由，指摘原判決不當云云。惟查：（一）證人黃文福雖是被告等僱用
    之業務員兼送貨員，但仍須負責盤點進貨的數量，而後將點完貨的單據交給被告
    ，被告簽發支票後也是由其交給中盤商，而且也要負責向客戶收取貨物款項，因
    此其對被告當時進貨及財務情形知之甚詳，並非串證之結果甚明。又被告等因告
    訴人於折扣期間優惠較多，自然會向告訴人進較多之藥品，較有利潤可賺，因而
    向其他藥商進貨自然就較少，此乃人之常情，不足為奇，並非其他藥商停止進貨
    所致。（二）被告等以「天南藥局」及「謝藥局」之名訂貨，事先曾徵得該二家
    藥局負責人之同意，純係受告訴人甲司之限制不得已之做法，且告訴人所僱用之
    外務員均知悉等情，業據證人朱恆德、謝國雄於本院調查中結證屬實，詳情如上
    所述，且被告等亦有如期付款，並無藉詞拖延不付款之情形，因此被告等以「天
    南藥局」及「謝藥局」之名訂貨，乃是商場上不得已之做法，並無違法可言。（
    三）被告等遭到謝文毓倒債，以致週轉不靈支票退票，因此交付給告訴人之支票
    亦遭退票等情，已據證人謝文毓於原審及本院結證屬實，且「謝藥局」與謝文毓
    無任何關係，亦詳如前所述，足見被告等自始並無詐欺告訴人之意，否則豈有事
    後一再與告訴人商洽和解之事，陸續清償告訴人之理？可見檢察官上訴，為無理
    由，應予駁回。
據上論斷，應依刑事訴訟法第三百六十八條，判決如主文。
本案經檢察官陳惠珠到庭執行職務。
中    華    民    國      九十      年       二       月      二十一    日
                              臺灣高等法院高雄分院刑事第七庭
                                  審判長法官  王光照
                                        法官  黃憲文
                                        法官  黃壽燕
右正本證明與原本無異。
不得上訴。
                                      書記官  蘇恒仁
中    華    民    國      九十      年       二       月      二十二    日
                                                                        Ｑ


司法院資訊處製作；財團法人民間司法改革基金會備份。
